【裁判字號】    95,台上,1674
【裁判日期】    950330
【裁判案由】    違反公職人員選舉罷免法
【裁判全文】
最高法院刑事判決            九十五年度台上字第一六七四號
    上  訴  人  台灣高等法院台中分院檢察署檢察官
    被      告  甲○○
                        345.
                乙○○
                        315.
上列上訴人因被告等違反公職人員選舉罷免法案件，不服台灣高
等法院台中分院中華民國九十四年十月二十七日第二審判決（九
十四年度選上訴字第一四００號，起訴案號：台灣彰化地方法院
檢察署九十三年度選偵字第一三、五一號），提起上訴，本院判
決如下：
    主  文
原判決關於甲○○部分撤銷，發回台灣高等法院台中分院。
其他上訴駁回。
    理  由
一、撤銷發回更審部分：
本件原判決撤銷第一審關於甲○○部分科刑之判決，改判論處甲
○○共同預備對於有投票權之人，行求賄賂，而約其投票權為一
定之行使罪刑，固非無見。
惟查：(一)、原判決認定參選中華民國九十三年第六屆立法委員之
陳聰明，為開拓北彰化地區票源，與陳寶彬、鍾國承、陳添丁（
均另案審理）於選舉期間，共同基於對北彰化地區有投票權人交
付賄賂，而約定於九十三年十二月十一日投票時圈選候選人陳聰
明之犯意聯絡，由陳寶彬、鍾國承、陳添丁擔任最上層之行賄樁
腳，由陳寶彬於九十三年十一月二十九日委託不知情之洪猛士，
將新台幣（下同）二十萬元交予鍾國承作為行賄選民之用，鍾國
承於同日十四時許，至彰化市民權市場停車場，將其中一萬元（
其餘十九萬元鍾國承均用以賄賂選民而花用殆盡）現金交付予具
犯意聯絡之甲○○，並囑甲○○將一萬元交予同具犯意聯絡之乙
○○，交代乙○○向熟悉之鄰居或朋友以每一投票權人五百元之
賄賂，圈選陳聰明等情。並據以論處甲○○共同對於有投票權之
人，預備行求賄賂罪，似認甲○○僅就該一萬元之範圍內有預備
行賄之犯行，惟原判決理由論述甲○○與乙○○、陳聰明、陳寶
彬、鍾國承、陳添丁間有犯意聯絡及行為分擔，主文欄併就員警
在陳寶彬車上扣得之行賄名冊六十八張、陳添丁身上所查獲預備
用以行賄之十九萬三千元併予沒收，似又認甲○○對陳寶彬、陳
添丁其餘犯行亦有共同犯意之聯絡，原判決主文與事實，事實與
理由間非無矛盾，自屬違法。(二)、本件公訴人起訴係認甲○○所
犯為公職人員選舉罷免法第九十條之一第一項之對有投票權人交
付賄賂罪，原判決變更起訴法條認甲○○係犯同條第二項之預備
對有投票權人行求賄賂罪，惟於準備程序及審理期日，均未告知
預備行賄罪之罪名，所踐行之程序亦難認週全。以上或為上訴意
旨所指摘，或為本院得依職權調查之事項，應認原判決關於甲○
○部分有撤銷發回更審之原因。
二、上訴駁回部分：
刑事訴訟法第三百七十六條所列各罪之案件，經第二審判決者，
不得上訴於第三審法院，此觀該法條之規定甚明。又案件是否屬
於刑事訴訟法第三百七十六條所列各罪之範圍，依司法院大法官
釋字第六十號解釋，應視當事人在第二審言詞辯論終結前是否業
已爭執為準，倘於第二審言詞辯論終結前，未就起訴法條有所爭
執，而按起訴及第二審判決認定之事實，又非顯然不屬於刑事訴
訟法第三百七十六條所列各罪之案件，既經第二審判決，即告確
定，不得上訴於第三審法院。本件依檢察官起訴書犯罪事實欄及
證據並所犯法條欄記載陳寶彬於九十三年十一月二十九日十三時
許，委託不知情之前彰化縣議員洪猛士，將二十萬元之現款交付
予鐘國承作為行賄選民之款項，鐘國承接獲上開款項後，於同日
十四時許，至彰化市民權市場停車場，將其中一萬元之現金交付
予具犯意聯絡之甲○○，並囑託甲○○將該筆款項轉交給同具犯
意聯絡之乙○○後，交代乙○○除其自己之一票外，其餘之現金
持以向熟悉之鄰居或朋友交付每一投票權人五百元之賄賂，並告
知受賄之選民於同年十二月十一日投票時圈選彰化縣區立法委員
選舉登記第九號候選人陳聰明等情，認乙○○係涉犯公職人員選
舉罷免法第九十條之一第二項之預備行賄罪及刑法第一百四十三
條投票受賄罪，核屬刑事訴訟法第三百七十六條第一款之案件。
檢察官於第一、二審審理中，就原起訴法條未曾爭執，且依原審
審判筆錄記載，檢察官於原審審判期日論告時，亦僅稱「本件引
用起訴及一審判決記載之理由、證據，足認被告否認犯罪之辯解
，不足採信，罪證明確，請依法判決」等語，亦即檢察官在第二
審言詞辯論終結前，對起訴書所載之法條，始終並無爭執，亦未
曾主張被告所犯係非屬刑事訴訟法第三百七十六條所列之罪，依
前揭說明，乙○○部分其既經第二審判決，自不得上訴於第三審
法院。檢察官竟復對此部分提起第三審上訴，顯為法所不許。其
上訴為不合法，應予駁回。
據上論結，應依刑事訴訟法第三百九十七條、第四百零一條、第
三百九十五條前段，判決如主文。
中    華    民    國  九十五  年    三    月   三十   日
                      最高法院刑事第七庭
                          審判長法官  呂  潮  澤
                                法官  吳  昆  仁
                                法官  孫  增  同
                                法官  趙  文  淵
                                法官  吳      燦
      本件正本證明與原本無異
                                      書  記  官
中    華    民    國  九十五  年    四    月    四    日
                                                      Ｅ


司法院資訊處製作；財團法人民間司法改革基金會備份。
